【裁判字號】    90,家再,1
【裁判日期】    900828
【裁判案由】    離婚
【裁判全文】
臺灣高等法院臺南分院民事判決  九十年度家再字第一號
      再審原告      甲  ○
      再審被告      乙○○○
右當事人間請求離婚事件，再審原告對於中華民國八十九年十一月十四日本院八十九
年度家上字第八五號確定判決，以有民事訴訟法第四百九十六條第一項第一款及第十
三款之再審事由，提起再審之訴，本院判決如左：
      主      文
再審之訴駁回。
再審訴訟費用由再審原告負擔。
      事      實
甲、再審原告方面：
一、聲明：求為判決：(一)本院八十九年度家上字第八五號確定判決廢棄。(二)准再審原
    告與再審被告離婚。(三)再審及前程序第一、二、三審訴訟費用由再審被告負擔。
二、陳述：
（一）按「適用法規顯有錯誤」及「當事人發見未經斟酌之證物或得使用該證物者。
      但以如經斟酌可受較有利益之裁判者為限。」，得再審之訴對於確定終局判決
      聲明不服，民事訴訟法第四百九十六條第一項第一款、第十三款定有明文。
（二）再審原告曾於前審提出台灣省立台南醫院老人健康檢查報告，其上記載再審原
      告之病情共有：白內障、睫毛亂生、高血壓、竇性心博過速、慢性阻塞性肺疾
      患、退化性骨關節病變、腎功能異常、胃炎等多項病情，足證再審原告乃一百
      病纏身之古稀老人，亟須有人隨侍照料。而夫妻相持相守，係婚姻之必然目的
      ，原確定判決既認定兩造自十幾年前即長期分居兩地，且八十九年四月至七月
      間再審被告離家五次，僅在家住了三十四天等情，以目前再審原告惡劣之身體
      狀況，如不能得到再審被告之隨侍照料，兩造婚姻共同生活之目的即不能達成
      ，自有難以維持婚姻之重大事由。詎原確定判決僅提及再審原告之高血壓並非
      絕症，行動尚非信賴他人不可云云，而駁回再審原告「再審被告無法照顧罹患
      高血壓之再審原告，係屬離婚之重大事由」之主張，未提及前揭健康檢查報告
      書，置再審原告其他諸多病情而未論，其理由不能令再審原告心服，顯然漏未
      斟酌再審原告所提出之健康報告證物，自有依民事訴訟法第四百九十六條第一
      項第十三款提起再審之理由。
（三）按「有花柳病或其他惡疾者，當事人得解除婚姻」、「當事人之一方，於結婚
      時不能人道而不能治者，他方得向法院請求撤銷婚姻。」，為民法第九百七十
      六條第一項第五款及同法第九百九十五條所明定，其意旨無非以上述情形均有
      害於夫妻性生活之圓滿之故。是所謂夫妻應互負同居之義務，當然包括夫妻為
      性生活之結合，殆無疑義。原確定判決既已認定兩造長期處於分居狀態，自無
      法履行夫妻性生活，再審原告主張再審被告自六十九年六月起即斷絕與再審原
      告之性生活，與兩造長期分居之狀態相符，堪予採信，實難謂無難以維持婚姻
      之重大事由。原確定判決未依職權調查並斟酌前開事實，而逕行駁回再審原告
      離婚請求，其判決理由不完備，應屬判決違背法令，依大法官會議釋字第一七
      七號、一八八號解釋意旨，應認確定判決適用法規顯有錯誤，自有民事訴訟法
      第四百九十六條第一項第一款適用法規顯有錯誤之再審事由。
三、證據：提出自八十八年四月至七月間再審被告五次離家之事實經過及確定判決違
    背法令之部分摘要狀為證。
乙、再審被告方面：
一、聲明：求為判決如主文所示。
二、陳述：
（一）再審原告所主張之「未經斟酌之證物」即台灣省立台南醫院老人健康檢查報告
      ，再審原告於前審審理中即已提出，並經確定判決詳加斟酌載明理由而為判決
      ，其所為再審理由主張不符民事訴訟法第四百九十六條第一項第十三款規定之
      要件。
（二）再審原告依民事訴訟法第四百九十六條第一項第一款規定提起再審之訴，並未
      指出確定判決所適用之法規，顯然不合於何條法律、解釋或判例，徒以民法第
      九百七十六條第一項第五款及九百九十五條花柳病及於結婚時不能人道之莫名
      條款、條文套用於本案，自與民事訴訟法第四百九十六條第一項第一款規定之
      要件不符。
（三）再審被告向來均與再審原告同居，除有不能同居之正當理由外，至今仍與再審
      原告住在台南縣仁德鄉○○○街二四巷四號，再審原、被告均患有高血壓等老
      年人慢性病，再審原告為求延年益壽，每天固定早晨三、四點即起床外出晨跑
      ，絕非「百病纏身之古稀老人」，而再審被告始終均與再審原告同居，彼此照
      顧，絕無遺棄情事。又再審原告主張再審被告未能確實履行同居（性生活）之
      義務，亦有悖常理，純係無稽之談。
丙、本院依職權調閱本院八十九年家上字第八五號民事全卷（含第一審及第三審各卷
    ）。
    理    由
一、再審原告主張其與再審被告間請求離婚事件，經台灣台南地方法院八十九年度婚
    字第八十三號、本院八十九年家上字第八五號判決其敗訴，並經最高法院以九十
    年度台上字第六七三號裁定駁回上訴確定，業據提出各該民事判決及裁定各一件
    為證，而再審原告係於九十年五月三日收受最高法院九十年度台上字第六七三號
    民事裁定，亦經調取前開案卷核閱屬實，是本件再審原告於九十年五月二十五日
    依民事訴訟法第四百九十六條第一項第一款、第十三款規定向本院提起再審之訴
    ，尚在三十日之不變期間內，於程序上尚無不合。
二、本件再審原告起訴主張：伊於前審曾提出台灣省立台南醫院老人健康檢查報告，
    其上記載再審原告患有白內障、睫毛亂生、高血壓、竇性心博過速、慢性阻塞性
    肺疾患、退化性骨關節病變、腎功能異常、胃炎等多項病症，詎原確定判決僅提
    及再審原告患有高血壓，置再審原告其他諸多病情而未論，顯然漏未斟酌再審原
    告所提出之健康報告證物，又再審被告長期未與再審原告同居，履行夫妻性生活
    ，有難以維持婚姻之重大事由，原確定判決未斟酌前開事實，而逕行駁回再審原
    告之離婚請求，判決違背法令，而有適用法規顯有錯誤之情事，因依民事訴訟法
    第四百九十六條第一項第一款、第十三款之規定，提起本件再審之訴，求為將本
    院八十九年度家上字第八五號原確定判決廢棄，並准再審原告與再審被告離婚之
    判決。再審被告則以：再審原告所謂「未經斟酌之證物」即台灣省立台南醫院老
    人健康檢查報告，於前審審理中即已提出，並經確定判決詳加斟酌載明理由而為
    判決，又再審原告並未指出確定判決所適用之法規，顯然不合於何條法律、解釋
    或判例，其依民事訴訟法第四百九十六條第一項第十三款及第一款之規定提起再
    審之訴，顯無理由等語，資為抗辯。
三、按當事人發見未經斟酌之證物或得使用該證物者。但以如經斟酌可受較有利益之
    裁判者為限，固得依民事訴訟法第四百九十六條第一項第十三款之規定提起再審
    之訴。然所謂當事人發見未經斟酌之證物或得使用該證物，係指在前訴訟程序不
    知有該證物，現始知之，或雖知有此而不能使用，現始得使用者而言（最高法院
    三二年度上字第一二四七號判例）。若在前訴訟程序事實審言詞辯論終結前已提
    出之證物，並經法院斟酌，即與發現未經斟酌之新證物，得依民事訴訟法第四百
    九十六條第一項第十三款規定，提起再審之訴之規定不合（最高法院七十九年度
    台上字第一八三五號判決意旨參看）。又當事人於前訴訟程序中已提出而未經斟
    酌之證物，並不包括本款所指當事人發見未經斟酌之證物或得使用該證物之情形
    在內，此與同法第四百九十七條所定，就足影響於判決之重要證物，漏未斟酌者
    ，僅限於不得上訴於第三審法院之事件，始得提起再審之訴對照觀之，亦甚為明
    顯（最高法院七十七年度台上字第五九二號判決意旨參照）。查再審原告於本院
    前審即曾提出台灣省立台南醫院老人健康檢查報告，並經本院前審斟酌載明於判
    決之中（見本院八十九年度家上字第八五號判決書第二頁證據欄第三行、第十一
    頁第四行以下），該台灣省立台南醫院老人健康檢查報告顯非再審原告所稱之發
    現未經斟酌之新證物，況縱如再審原告所稱「健康報告上記載再審原告患有白內
    障、睫毛亂生、高血壓、竇性心博過速、慢性阻塞性肺疾患、退化性骨關節病變
    、腎功能異常、胃炎等多項病症，原確定判決僅提及再審原告患有高血壓」等情
    可採（事實上再審原告於本院前審僅以該健康報告證明其罹患高血壓病症），揆
    諸前揭說明，亦屬是否漏未斟酌證物之範圍，亦非民事訴訟法第四百九十六條第
    一項第十三款所指當事人發見未經斟酌之證物或得使用該證物之情形，再審原告
    主張原確定判決有民事訴訟法第四百九十六條第一項第十三款之再審事由，尚非
    實在，為無可取。
四、次按確定判決如有適用法規顯有錯誤者，得提起再審之訴，民事訴訟法第四百九
    十六條第一項第一款固定有明文；惟民事訴訟法第四百九十六條第一項第一款所
    謂適用法規顯有錯誤，係指確定判決所適用之法規顯然不合於法律規定，或與現
    存判例解釋相違反者而言，並不包括漏未斟酌証據及認定事實錯誤之情形在內，
    最高法院亦著有五十七年台上字第一○九一號判例、六十年台再字第一七○號判
    例及六十三年台上字第八八○號判例可資參照。足見舉凡事實審法院認定事實錯
    誤、或就當事人提出之事實及聲明之証據疏於調查、或調查証據欠周、或判決不
    備理由等，均與適用法規顯有錯誤之情形有間，均不得資為民事訴訟法第四百九
    十六條第一項第一款適用法規顯有錯誤之再審事由至明（參照民國七十四年七月
    印行之吳明軒所著中國民事訴訟法下冊第一三二四頁見解及最高法院八十年台再
    字第二十號裁判及八十年台再字第六四號裁判意旨）。查本件前訴訟程序之原確
    定判決認定再審被告並非惡意遺棄再審原告在繼續狀態中，亦無難以維持婚姻之
    重大事由存在等事實，而駁回再審原告依民法第一千零五十二條第一項第五款及
    同條第二項規定之離婚請求，並無適用法規顯有錯誤之情形，再審原告所舉再審
    被告長期未與再審原告同居履行夫妻性生活之事實是否可採，是否屬於難以維持
    婚姻之重大事由，涉及個案證據取捨及事實認定之範疇，而證據取捨及認定事實
    ，本屬事實審法院之職權，原確定判決依其所得確定之事實，認再審被告並非惡
    意遺棄再審原告在繼續狀態中，兩造亦無難以維持婚姻之重大事由存在，而為再
    審原告不利之判決，要無適用法規顯有錯誤之可言。至於再審原告所提出自八十
    八年四月至七月間再審被告五次離家之事實經過及原確定判決違背法令摘要部分
    ，均係就前審程序之取捨證據、認定事實之職權行使所為指摘，自與再審事由無
    關，併予敘明。
五、綜上，本件再審原告依民事訴訟法第四百九十六條第一項第一款、第十三款之規
    定，提起再審之訴，求為將本院八十九年度家上字第八五號原確定判決廢棄，並
    准再審原告與再審被告離婚之判決，為無理由，應予駁回。
六、據上論結，本件再審之訴為無理由，依民事訴訟法第五百零五條、第七十八條判
    決如主文。
中      華      民      國    九十      年      八      月    二十八    日
                                      臺灣高等法院臺南分院民事第二庭
~B1        審判長法官
~B2              法官
~B3              法官


司法院資訊處製作；財團法人民間司法改革基金會備份。
